臺灣基隆地方法院刑事判決　　　　　　　　　　　　八十九年度訴更(一)字第五號
　　公　訴　人　臺灣基隆地方法院檢察署檢察官
　　被　　　告　甲○○
右列被告因違反森林法等案件，經檢察官提起公訴 (八十八年度偵字第二八八號）及
併案審理（八十八年度偵字第二五九五號），本院中華民國八十八年九月二十七日判
決確定（八十八年十一月一日）後，經最高法院檢察署檢察總長提起非常上訴，最高
法院以八十九年度台非字第二六一號撤銷原判決，本院更為審判，判決如左：
    主  文
甲○○在公有山坡地內，未經同意擅自占用，處有期徒刑拾月，緩刑參年。
如附圖編號Ａ、Ｂ、Ｃ所示之工作物房屋面積共柒拾肆平方公尺均沒收。
    事  實
一、甲○○明知基隆市信義區○○○段槓子寮小段一二四地號土地係中華民國所有，
    由財政部國有財產局管理之公有地，地目為林，屬森林法所規範之林地，並經台
    灣省政府公告為山坡地，乃公有之土坡地，竟仍意圖為自己不法之利益，未經許
    可及同意，於民國七十九年、八十年間左右擅自僱請不知情之不詳姓名、年籍之
    工人，在上開土地上整地開挖，搭建如附圖Ａ、Ｂ、Ｃ所示之房屋工作物面積（
    五、六十五、四平方公尺）共計七十四平方公尺，及整地如附圖Ｄ所示之空地面
    積達三十九平方公尺，合計占用面積一百十三平方公尺，供己居住使用。
二、案經臺灣基隆地方法院檢察署檢察官於八十七年十一月七日至現場勘驗後，簽分
    偵案偵查起訴。
    理　由
一、右揭事實，迭據被告甲○○於警訊、偵訊及本院審理時坦承不諱，又上開土地係
    屬中華民國所有，管理機關為財政部國有財產局，並經臺灣省政府於八十六年十
    月八日乃公告為山坡地保育利用範圍內之山坡地，地目為林，且屬森林法所規範
    之「林地」，惟並非保安林地，不惟有土地登記謄本一份及基隆市政府八十八年
    四月七日八八基府建農字第○三一九四五號函、八十八年五月十日八八基府建農
    字第○四一七八四號函附卷足稽，而被告整地及佔用搭建工作物之情形確如事實
    欄所述等情，不惟有土地登記謄本一份及基隆市政府函二件附卷足稽外，復經臺
    灣基隆地方法院檢察署檢察官於八十七年十一月七日至現場勘驗並拍照（照片七
    張），再經本院履勘現場查明無訛，製有勘驗筆錄三份及現場照片十一張等在卷
    可憑。至被告所設置之地上工作物及占用之空地分別如事實欄所載之面積，亦經
    台灣基隆地方法院檢察署檢察官於八十八年十二月十八日會同基隆市信義地政事
    務所至現場勘驗測量在卷，有土地複丈成果圖即附圖及勘驗筆錄附卷足參，事證
    明確，被告犯行至堪認定，應依法論科。
二、核被告所為，係同時觸犯舊森林法第五十一條第一項之罪、舊山坡地保育利用條
    例第三十四條第一項之罪及刑法第三百二十條第二項之竊佔罪，而舊森林法第五
    十一條第一項之罪及舊山坡地保育利用條例第三十四條第一項之罪為刑法第三百
    二十條第二項竊佔罪之特別法，又舊山坡地保育利用條例第三十四條第一項之罪
    為舊森林法第五十一條第一項之罪之特別法，依法規競合特別法優於普通法之原
    則，應依舊山坡地保育利用條例第三十四條第一項之罪之罪名論處。查被告犯罪
    後，原山坡地保育利用條例第三十四條第一項：「在公有或他人山坡地內，擅自
    墾殖或設置工作物者，處六月以上五年以下有期徒刑，得併科三萬元以下罰金」
    之規定，業於八十七年一月七日修正公布為第三十四條第一項：「違反第十條規
    定者，處六月以上五年以下有期徒刑，得併科新台幣六十萬元以下罰金」，是被
    告犯後法律已有變更，比較新舊法之刑度，以修正前之舊法有利於被告，是核被
    告所為，係犯行為時即八十七年一月七日修正前之山坡地保育利用條例第三十四
    條第一項之罪。公訴人漏未論及舊山坡地保育利用條例第三十四條第一項之罪名
    ，因在同一起訴犯罪事實範圍內，為起訴效力所及，本院自得審理，附此敘明。
    再被告利用不知情之不詳姓名、年籍工人為前揭犯行，為間接正犯，負與直接正
    犯之同一責任。茲審酌被告之品行，犯罪之動機、目的、手段、所生之危害、占
    用面積達一百十三平方公尺，及犯罪坦承犯行態度良好等一切情狀，爰量處如主
    文所示之刑，以資懲儆。另查被告前未曾受有期徒刑以上刑之宣告，有台灣基隆
    地方法院檢察署刑案資料查註紀錄表及台灣高等法院被告全國前案紀錄表各一份
    附卷可稽，其一時失慮致罹罪章，犯後坦承犯行，被告年已七十六歲，本院認其
    經此教訓後，當知所警惕，應無再犯之虞，因認對其所宣告之刑，以暫不執行為
    適當，併予諭知緩刑三年，以勵來茲而啟自新。
三、按「犯本條之罪者，其墾殖物及工作物沒收之」，八十七年一月七日修正前山坡
    地保育利用條例第三十四條第三項定有明文。如附圖編號Ａ、Ｂ、Ｃ所示之工作
    物房屋面積共柒拾肆平方公尺，均為被告犯本罪所得之工作物，且屬被告所有，
    ，均應依法宣告沒收。至臺灣基隆地方法院檢察署檢察官於八十七年十一月七日
    至現場勘驗時被告所占用之空地並無墾殖物，有照片七張在卷可考，又臺灣基隆
    地方法院檢察署檢察官於八十八年十二月十八日會同基隆市信義地政事務所至現
    場勘驗測量時，亦為空地，有土地複丈成果圖附卷可參，自不得對墾殖物宣告沒
    收。
四、臺灣基隆地方法院檢察署移送併辦（八十八年度偵字第二五九五號）意旨略以：
    被告自七十八年起在右開地號占用之行為亦涉有水土保持法第三十二條第一項之
    罪嫌，惟查山坡地保育利用條例所稱之「山坡地」，早在六十九年間，即由臺灣
    省政府公告「臺灣省山坡地範圍地段明細表」（臺灣省部分），至八十三年五月
    二十七日總統公布同年月二十九日之水土保持法所指「山坡地」與上開山坡地保
    育利用條例之「山坡地」，公告時間雖有不同，然「查水土保持法所指山坡地範
    圍，係將以往依山坡地保育利用條例第三條規定報經行政院核定公告之山坡地範
    圍資料，再依水土保持法第三條第三款規定，報請行政院核定公告，臺灣省部分
    係報請行政院於八十五年一月十三日核定，並經臺灣省政府於同年三月六日公告
    在案，則行為人違法占用之犯罪時間，自應在上開公告時間之後，始有水土保持
    法之適用，否則應僅有山坡地保育利用條例適用之問題。經查本案被告供承自七
    十九年、八十年間起即開始占用，揆諸上開說明，本案應無適用水土保持法之餘
    地，檢察官移送併辦部分，本院無從審理，應予退回，由檢察官依法辦理。
五、據上論斷，應依刑事訴訟法第二百九十九條第一項前段，八十七年一月七日修正
    前山坡地保育利用條例第三十四條第一項、第三項，刑法第十一條、第二條第一
    項但書、第七十四條第一款、第三十八條第一項第三款，罰金罰鍰提高標準條例
    第一條前段，判決如主文。
本案經檢察官吳佳齡到庭執行職務。
中　　　華　　　民　　　國　　九十一　　年　　　三　　　月　　二十一　　日
                  　　              台灣基隆地方法院刑事第二庭
                                        法  官  鄭  景  文
右正本證明與原本無異。
對於本件判決如有不服，應於收受送達後十日內，向本院提出上訴書狀，上訴於臺灣
高等法院，並按他造當事人之人數附具繕本。
                                        書記官  施  鴻  均
中　　　華　　　民　　　國　　九十一　　年　　　三　　　月　　二十一　　日
附錄論罪法條：
八十七年一月七日修正前山坡地保育利用條例第三十四條第一項：
在公有或他人山坡地內，擅自墾殖或設置工作物者，處六月以上五年以下有期徒刑，
得併科三萬元以下罰金。
